---
title: "PEC1 - Análisis de datos ómicos"
author: "Anna Sommer"
date: "2025-03-27"
output: html_document
---

**ENLACE AL REPOSITORIO GITHUB:** (<https://github.com/gitafps/PEC1>)

## Tabla de contenidos

| **Chapter**  | **Page** |
|--------------|----------|
| Resumen      | 1        |
| Objetivos    | 1        |
| Métodos      | 1        |
| Resultados   | 1        |
| Discusión    | 1        |
| Conclusiones | 1        |
| Referencias  | 1        |

## Resumen

## Objetivos

## Metodos

Para la creación de la clase SummarizedExperiment instalé y utilicé el paquete del mismo nombre ("SummarizedExperiment") de Bioconductor.

Para el análisis explorativo de los datos utilicé los paquetes "reshape2" y "ggplot2" para graficar los datos. 

Finalmente, para crear el repositorio en GitHub utilicé las funciones del paquete "usethis" (vea resultados para información más detallada).

## Resultados 
### Ejercicio 1
Elegí el dataset 2024-Cachexia del repositorio de Github proporcionado en el ejercicio.

```{r, echo=TRUE}
cachexia = read.csv("/Users/Lenovo/Downloads/human_cachexia.csv")

class(cachexia)
dim(cachexia)
sum(is.na(cachexia))
```
Elegí este dataset, porque el estudio me pareció muy interesante, dado que la caquexia es una enfermedad que a menudo viene asociada a la presencia de un tumor y hasta puede causar la muerte. Aparte, el diseño del estudio me pareció intuitivo, habiendo solo dos grupos de pacientes: caquéctico y control. De todos los pacientes se tomaron una variedad de valores metabólicos que se podrían comparar entre los dos grupos para identificar qué valores están particularmente afectados por la condición de la caquexia. Un breve análisis nos demuestra que los datos vienen organizados en un objeto de clase data.frame, habiendo 77 registros de pacientes y 65 variables (incluídas la ID de paciente y la condición (grupo)). Una ventaja del dataset es también la ausencia de valores faltantes (NA).

### Ejercicio 2 

Ya que la clase SummarizedExperiment es una clase de Bioconductor, primero instalé el paquete ("SummarizedExperiment") correspondiente usando el BiocManager (ejemplo abajo).

```{r, echo=TRUE}
# BiocManager::install("SummarizedExperiment")

sumex <- SummarizedExperiment(assay = list(counts = cachexia))

```
Creé el objeto SummarizedExperiment proporcionando como "assay data" los datos de caquexia anteriormente descargados. Ya que el dataset de GitHub no proporciona informaciones adicionales sobre las muestras ni tampoco sobre los diferentes metabolitos, no fue posible agregar la "colData" ni la "rowData" al SummarizedExperiment. Sin embargo, igual que para la clase ExpressionSet, la información adicional no es obligatoria para la creación de la clase. El único elemento indispensable para crear un SummarizedExperiment es la matrix de datos experimentales.

Podemos comprobar que se trata de un objeto de clase SummarizedExperiment:

```{r, echo=TRUE}
class(sumex)
```

Por último, solo falta guardar el objeto SummarizedExperiment en formato ".Rda":

```{r, echo=TRUE}
save(sumex, file = "summarizedexperiment.Rda")

```

La diferencia principal entre la clase SummarizedExperiment en comparación con la clase ExpressionSet es que la primera es más flexible con respecto a la información contenida en las filas de la tabla, ya que permite tanto el almacenamiento de objetos GRanges como de objetos DataFrame.

Fuente: <https://bioconductor.org/packages/release/bioc/vignettes/SummarizedExperiment/inst/doc/SummarizedExperiment.html>

### Ejercicio 3



### Ejercicio 4

La elaboración de este informe la realizé conforme iba solucionando los ejercicios anteriores, para así anotar simultáneamente el código, los comentarios al código, mi razonamiento y otras explicaciones. 

### Ejercicio 5
Para crear el repositorio github usé la función use_github() del paquete "usethis".
A mi nuevo repositorio de github le di el nombre de "PEC1". Se puede encontrar siguiendo el enlace proporcionado al inicio de este enforme (<https://github.com/gitafps/PEC1>).



## Discusión

## Conclusiones

## Referencias
<https://bioconductor.org/packages/release/bioc/vignettes/SummarizedExperiment/inst/doc/SummarizedExperiment.html>
https://github.com/nutrimetabolomics/metaboData/tree/main/Datasets/2024-Cachexia

